【裁判字號】    99,上易,155
【裁判日期】    990810
【裁判案由】    侵權行為損害賠償
【裁判全文】
臺灣高等法院臺南分院民事判決    99年度上易字第155號
上  訴  人  乙○○
            丙○○
            丁○○
            戊○○
兼上列四人
共      同
訴訟代理人  甲○○
被 上 訴人  己○○
上列當事人間請求侵權行為損害賠償事件，上訴人對於中華民國
99年2月24日臺灣臺南地方法院第一審判決（98年度訴字第1230
號）提起上訴，本院於99年7月27日言詞辯論終結，判決如下：
    主  文
上訴駁回。
第二審訴訟費用由上訴人負擔。
    事實及理由
一、上訴人主張：被上訴人於民國（下同）98年4月1日上午7時5
    5分許，駕駛車牌YKV－569號重型機車，沿南182之1線縣道
    由西往東方向行駛，於行經臺南縣大內鄉環湖村23號之11前
    之交岔路口時，未注意車前狀況，隨時採取必要安全措施，
    依當時情形又無不能注意之情事，竟疏未注意，而撞擊被害
    人即上訴人之父陳來順騎乘車牌號碼MVA－718號重型機車，
    沿臺南縣大內鄉環湖村23號之11對面未命名道路由南往北方
    向行駛之機車，致上訴人之父陳來順騎乘之機車倒地後，受
    有顱骨骨折、顱內出血之傷害，送醫急救仍不治死亡。本件
    肇事地點，東至西直線道路路面寬6公尺，南至北支線寬10
    公尺，路口寬30公尺，被上訴人由西向東於距離肇事地點40
    公尺處，即可清楚看見右側30公尺處來車，若非當時被上訴
    人不專心騎車，怎會於距離10公尺遠才看見上訴人之父陳來
    順騎車衝出。又上訴人之父陳來順為務農之人，因安全帽悶
    熱不適，而僅戴農事工作帽子出門，惟若無外力撞擊，縱其
    未戴安全帽，騎車倒地亦不至於死亡，被上訴人對於被害人
    陳來順之死亡，自應負過失責任。上訴人甲○○、丁○○、
    乙○○、戊○○、丙○○與父親感情至篤，今逢父親遭此不
    測，哀痛逾恆，爰各請求精神慰撫金新臺幣（下同）300,00
    0元。並聲明：(一)原判決不利於上訴人部分廢棄。(二)上開廢
    棄部分，被上訴人應再給付上訴人各270,000元整，及自起
    訴狀繕本送達翌日起至清償日止，按週年利率百分之五計算
    之利息（上訴人甲○○、丁○○、乙○○、戊○○、丙○○
    於原審請求被上訴人應各給付300,000元及其法定遲延利息
    ，原審判決被上訴人應給付上訴人甲○○、丁○○、乙○○
    、戊○○、丙○○各30,000元，駁回其餘之請求，上訴人甲
    ○○、丁○○、乙○○、戊○○、丙○○就其敗訴部分提起
    上訴）。
二、被上訴人則以：本件事故發生時，被上訴人係直線行駛，被
    害人陳來順突然從岔路左轉，撞擊被上訴人騎乘機車之前輪
    後自行滑倒翻車，且被害人陳來順當時未戴安全帽，是本件
    事故之發生，被上訴人並無過失。現被上訴人身體微恙，並
    無資力賠償等語。並聲明：上訴駁回。
三、兩造不爭執事項：
  (一)被上訴人於98年4月1日上午7時55分許，駕駛車牌號碼YKV-5
    69號重型機車，沿臺南縣大內鄉南182之1線縣道由西往東方
    向行駛，行經臺南縣大內鄉環湖村23之11號前之無號誌交岔
    路口時，與未配戴安全帽，駕駛車牌號碼MVA-718號重型機
    車，沿臺南縣大內鄉環湖村23之11號對面之未命名道路由南
    往北方向行駛至該交岔路口左轉之被害人陳來順所駕駛之機
    車發生碰撞，被害人陳來順因機車倒地受有顱骨骨折、顱內
    出血等傷害，雖經送醫急救，仍不治死亡。
  (二)被上訴人所犯過失致死案件，經本院於99年1月26日以98年
    度交上易字第748號判處有期徒刑5月確定在案。
四、本院得心證之理由：
    上訴人主張被上訴人應就本件交通事故負損害賠償責任等情
    ，惟為被上訴人所否認，並以上開情詞為辯，是本件兩造爭
    執之事項厥為：
  (一)被上訴人及被害人陳來順就本件車禍之發生有無過失？
  (二)被上訴人如有過失，上訴人請求之項目及數額是否正當？
五、被上訴人與被害人陳來順就本件車禍之發生均有過失：
 (一) 被上訴人於98年4月1日上午7時55分許，駕駛車牌號碼YKV-5
    69號重型機車，沿臺南縣大內鄉南182之1線縣道由西往東方
    向行駛，行經臺南縣大內鄉環湖村23之11號前之無號誌交岔
    路口時，原應減速慢行，作隨時停車之準備；及注意車前狀
    況，隨時採取必要之安全措施。而依當時日間、天氣晴、路
    面乾燥無缺陷、無障礙物、視距良好之情形下，並無不能注
    意之情事，竟疏未減速慢行，作隨時停車之準備，及未注意
    車前狀況，採取必要安全措施。適有被害人陳來順未配戴安
    全帽，駕駛車牌號碼MVA-718號重型機車，沿臺南縣大內鄉
    環湖村23之11號對面之未命名道路由南往北方向行駛至該交
    岔路口，亦疏未注意行駛至無號誌交岔路口時，轉彎車應暫
    停讓直行車先行，即貿然左轉。由於雙方有上述之疏失，迨
    被上訴人見到被害人陳來順之機車時，煞車不及，雙方機車
    發生碰撞倒地，被害人陳來順因此受有顱骨骨折、顱內出血
    等傷害，雖經送醫急救，仍不治死亡等情，經本院於99年1
    月26日以98年度交上易字第748號依過失致死罪判處被上訴
    人有期徒刑5月確定在案，業據本院依職權調閱上開刑事案
    卷核閱屬實，且有臺南縣警察局善化分局道路交通事故現場
    圖、道路交通事故調查報告表(一)(二)、道路交通事故現場蒐證
    照片34幀、勘驗筆錄、檢驗報告書及相驗屍體證明書附於刑
    事卷可稽（見臺灣臺南地方法院檢察署98年度相字第468號
    相驗卷第19頁、20-21頁、25-41頁、42頁、45-49頁、51頁
    ）。
  (二)按「汽機車行駛至交岔路口，其行進、轉彎，應依下列規定
    ：二、行至無號誌或號誌故障而無交通指揮人員指揮之交岔
    路口，支線道車應暫停讓幹線道車先行」、「行經無號誌之
    交岔路口及其他人車擁擠處所，應減速慢行，作隨時停車之
    準備」、「汽機車行駛時，駕駛人應注意車前狀況，並隨時
    採取必要之安全措施」。道路交通安全規則第102條第1項第
    2款、第93條第1項第2款、第94條第3項分別定有明文。依上
    開刑事卷宗所附道路交通事故調查報告表(一)(二)、道路交通事
    故現場圖及卷內現場照片可知，本件車禍發生之交岔路口並
    無號誌，而被上訴人行駛之南182之1線縣道路寬約4.9公尺
    (3.3M+1.6M=4.9M)，前方並無障礙物，由西向東行向於岔路
    口設有「前有岔路」標誌，則被上訴人行駛於該路段交岔路
    口，自應注意減速慢行，隨時作停車之準備。且由現場圖以
    觀，本件車禍發生當時，被害人陳來順所駕駛之機車已駛離
    原本行駛之未命名道路，而左轉進入上開交岔路口。則被上
    訴人於駛至該路口之前，對於前方被害人陳來順之車輛動態
    ，自得加以注意，並採取必要之安全措施。然觀諸本件車禍
    發生後車損照片（見相驗卷第31-38頁），被害人陳來順之
    機車車體左側破損情形相當嚴重；而被上訴人之機車則是前
    輪、前籃受損，足徵被上訴人係以其機車前端碰撞被害人陳
    來順機車左側甚明。復參以被害人陳來順機車車體左側損壞
    相當嚴重，亦可見被上訴人騎乘之機車撞擊力道強烈，顯見
    其行車有相當之速度，並未減速慢行。準此，被上訴人於行
    經上開交岔路口時並未注意車前狀況及減速慢行，應堪認定
    。被上訴人抗辯係被害人陳來順突然左轉行駛過來撞到被上
    訴人，被上訴人並無過失云云，即非可採。
  (三)又被害人陳來順騎駛機車行經上開交岔路口，係左轉駛入上
    開南182-1線道路，而被上訴人係直行車。於車禍發生時，
    被上訴人所駕駛之機車已駛至上開路口，而被害人陳來順之
    機車則甫至該路口分向限制線處，足認被害人陳來順於行經
    上開交岔路口左轉彎時，並未暫停讓直行車先行，是被害人
    陳來順亦有轉彎車未暫停讓直行車先行之過失，應可認定。
    惟被上訴人於本件事故既有未注意車前狀況及減速慢行之過
    失情節已如前述，縱被害人陳來順對於本件交通事故之發生
    ，亦有前述過失，仍不能解免其應負之過失責任。
  (四)本件交通事故之肇事因素，經檢察官囑託臺灣省臺南區車輛
    行車事故鑑定委員會鑑定結果認為：「一、陳來順駕駛普通
    重型機器腳踏車，轉彎車未讓直行車先行，為肇事主因；二
    、己○○駕駛普通重型機器腳踏車，未注意車前狀況，為肇
    事次因」等語，有臺灣省臺南區車輛行車事故鑑定委員會98
    年4月30日南鑑字第0985901240號函附臺南區980253案鑑定
    意見書在卷可憑（見前開刑事卷宗相驗卷第56-57頁）；復
    經本院刑事庭囑託臺灣省車輛行車事故覆議鑑定委員會鑑定
    結果認為：「照臺南區車鑑會之鑑定意見，惟意見文字改為
    ：『一、陳來順駕駛重機車，行經無號誌岔路口，左轉時未
    暫停讓左方直行車先行，為肇事主因。二、己○○駕駛重機
    車，行經無號誌岔路口，未減速慢行且未充分注意車前狀況
    ，為肇事次因。』」等語，有臺灣省車輛行車事故覆議鑑定
    委員會98年12月21日覆議字第0986204734號函附鑑定意見書
    附於刑事卷可憑（見本院98年度交上易字第748號刑事卷宗
    第38頁）。益徵被上訴人與被害人陳來順就本件車禍之發生
    均有過失。又被害人因本件車禍事故而受傷死亡，亦經檢察
    官督同檢驗員相驗屬實，製有勘驗筆錄、相驗屍體證明書、
    檢驗報告書在卷可憑（見相驗卷第42、45-51頁）。則被上
    訴人過失駕駛行為與被害人陳來順之死亡結果間，自有相當
    因果關係。
六、上訴人請求之項目及數額是否正當？
  (一)按因故意或過失，不法侵害他人之權利者，負損害賠償責任
    ；違反保護他人之法律，致生損害於他人者，負賠償責任；
    汽車、機車或其他非依軌道行駛之動力車輛，在使用中加損
    害於他人者，駕駛人應賠償因此所生之損害。不法侵害他人
    致死者，對於支出殯葬費之人，亦應負損害賠償責任；不法
    侵害他人致死者，被害人之配偶、子、女，雖非財產上之損
    害，亦得請求賠償相當之金額，民法第184條第1項前段、第
    191條之2、第192條第1項、第194條分別定有明文。本件被
    害人陳來順因被上訴人上開過失行為，以致發生交通事故死
    亡，而上訴人甲○○、丁○○、乙○○、戊○○、丙○○均
    為被害人陳來順之子女，此有上訴人個人戶籍資料在卷可憑
    （見原審卷第13-18、96、101頁），依上開規定，上訴人自
    得依侵權行為之法律關係，請求被上訴人賠償其損害。
  (二)上訴人得請求之項目及數額分述於下：
    上訴人甲○○、丁○○、乙○○、戊○○、丙○○請求精神
    慰撫金部分：
  1.按慰藉金之賠償，以人格權遭受侵害，使精神上受有痛苦為
    必要，至其核給之標準固與財產上損害之計算不同，惟非不
    可斟酌雙方身分、資力與加害程度，及其他各種情形核定相
    當之數額（最高法院51年台上字第223號判例參照）。
  2.本院審酌上訴人均為被害人陳來順之子女，與其父天人永隔
    ，精神上自受有相當之痛苦，爰審酌上訴人甲○○二專畢業
    ，從事肥料販售，於97年間所得總額54,565元，名下有房屋
    及土地價值約4,069,630元；上訴人丁○○高農畢業，從事
    鋁門安裝，於97年間並無所得，名下亦無財產；上訴人乙○
    ○高職肄業，紡織廠女工，於97年間所得總額488,470元，
    名下有汽車、房屋及土地，財產總額約821,431元；上訴人
    戊○○國中畢業，打零工，於97年間並無所得，名下有汽車
    3輛；上訴人丙○○國中肄業，打零工，於97年間所得總額2
    21,200元，名下有汽車2輛；被上訴人國小肄業，為餐廳洗
    碗工，於97年間並無所得，名下有汽車2輛等情，此有兩造9
    7年稅務電子閘門財產所得調件明細表在卷可憑（見原審卷
    第23-24、33-34、38、45-47、52、58、65頁）。本院綜合
    兩造身份、社會地位、經濟能力等各情，及上訴人甲○○、
    丁○○、乙○○、戊○○、丙○○所受痛苦程度，認上訴人
    甲○○、丁○○、乙○○、戊○○、丙○○所受精神慰撫金
    損害各以700,000元為適當，逾此部分之請求，不應准許。
七、又按損害之發生或擴大，被害人與有過失者，法院得減輕賠
    償金額，或免除之，民法第217條第1項亦定有明文。復按民
    法第192條第1項規定，係間接被害人得請求賠償之特例。此
    項請求權，自理論言，雖係固有之權利，然其權利係基於侵
    權行為之規定而發生，自不能不負擔直接被害人之過失，倘
    直接被害人於損害之發生或擴大與有過失時，依公平之原則
    ，亦應有民法第217條過失相抵規定之適用（最高法院73年
    台再字第182號判例參照）。查，被害人陳來順就本件車禍
    發生亦有轉彎車未暫停讓直行車先行之疏失業如前述，本院
    認被上訴人就本件車禍應負百分之40之過失責任，而被害人
    陳來順應負百分之60之過失責任。故上訴人甲○○、丁○○
    、乙○○、戊○○、丙○○得請求之金額各為280,000元【
    計算式：700,000×0.4＝280,000】。
八、上訴人已領取之強制汽車責任險保險給付應予扣除：
  (一)按本法所稱請求權人，指下列得向保險人請求保險給付或向
    特別補償基金請求補償之人：二、因汽車交通事故死亡者，
    為受害人之遺屬；其順位如下：(一)父母、子女及配偶。(二)祖
    父母。(三)孫子女。(四)兄弟姐妹。同一順位之遺屬有數人時，
    按人數平均分配保險給付或補償。保險人依本法規定所為之
    保險給付，視為被保險人損害賠償金額之一部分；被保險人
    受賠償請求時，得扣除之。強制汽車責任保險法第11條第1
    項第2款、第2項、及第32條分別定有明文。
  (二)本件上訴人甲○○、丁○○、乙○○、戊○○、丙○○業已
    領取強制汽車責任險死亡給付1,500,000元，並由上訴人甲
    ○○、丁○○、乙○○、戊○○、丙○○各分得250,000元
    等情，業據上訴人於原審審理中陳明在卷，揆諸上開規定，
    上訴人甲○○、丁○○、乙○○、戊○○、丙○○各領取之
    強制險保險金250,000元，應自上訴人甲○○、丁○○、乙
    ○○、戊○○、丙○○得請求之金額中予以扣除，經扣除後
    ，上訴人甲○○、丁○○、乙○○、戊○○、丙○○得請求
    之金額各為30,000元【計算式：280,000－250,000＝30,000
    】。
九、末按給付無確定期限者，債務人於債權人得請求給付時，經
    其催告而未為給付，自受催告時起，負遲延責任。其經債權
    人起訴而送達訴狀，或依督促程序送達支付命令，或為其他
    相類之行為者，與催告有同一之效力。遲延之債務，以支付
    金錢為標的者，債權人得請求依法定利率計算之遲延利息。
    但約定利率較高者，仍從其約定利率。應付利息之債務，其
    利率未經約定，亦無法律可據者，週年利率為百分之5。民
    法第229條第2項、第233條第1項及第203條定有明文。綜上
    所述，上訴人依侵權行為之法律關係，請求被上訴人應給付
    上訴人甲○○、丁○○、乙○○、戊○○、丙○○各30,000
    元，及均自起訴狀繕本送達翌日即98年8月27日起至清償日
    止，按年息百分之5計算之利息，於法有據，應予准許。逾
    此部分之請求，即無理由，應予駁回。原審就上開應准許部
    分為上訴人勝訴之判決，而駁回其餘之請求及其假執行之聲
    請，核無不合，上訴人就其敗訴部分提起上訴請求廢棄原判
    決，為無理由，應予駁回。
十、本件事證已臻明確，兩造其餘攻擊、防禦及舉證，經審酌後
    核與本院心證形成與判決結果均無影響，爰不另一一論述，
    附此敘明。
十一、本件上訴為無理由，依民事訴訟法第499條第1項、第78條
      、第85條第1項前段，判決如主文。
中    華    民    國    99    年    8     月    10    日
                  民事第三庭    審判長法  官  黃崑宗
                                      法  官  張世展
                                      法  官  蘇重信
上為正本係照原本作成。
不得上訴。
中    華    民    國    99    年    8     月    10    日
                                      書記官  陳嘉琍

司法院資訊處製作；財團法人民間司法改革基金會備份。
